【裁判字號】    97,重訴,560
【裁判日期】    980806
【裁判案由】    拆屋還地
【裁判全文】
臺灣板橋地方法院民事判決             97年度重訴字第560號
原      告  丑○
訴訟代理人  羅瑩雪律師
被      告  己○○
被      告  戊○○
            庚○○
            辛○○
兼前列二人  丙○○
法定代理人
            丁○○
訴訟代理人  甲○○
被      告  癸○○
            壬○○
            子○○
            乙○○
上列當事人間請求拆屋還地事件，經本院於民國98年7 月20日言
詞辯論終結，判決如下：
    主  文
被告己○○應坐落台北縣三重市○○段一四七三號土地上如附圖
所示Ａ部分（面積三十八平方公尺）上門牌號碼台北縣三重市○○街二十六號二樓建物拆除，將占用土地返還原告。
被告癸○○應坐落台北縣三重市○○段一四七三號土地上如附圖
所示Ｂ部分（面積四十五平方公尺）上門牌號碼台北縣三重市○○街二十八號三樓建物拆除；被告壬○○、子○○、乙○○應自
前開土地遷出，將占用土地返還原告。
被告己○○應給付原告新臺幣參萬肆仟伍佰零肆元，及自民國九
十八年五月二十八日起至清償日止，按年息百分之五計算之利息
。並自民國九十七年五月一日起至返還主文第一項所示土地之日
止，按月給付原告新臺幣捌佰柒拾肆元。
被告癸○○、壬○○、子○○、乙○○應各給付原告新臺幣壹萬
參仟陸佰貳拾元，及各自民國九十八年五月二十八日起至清償日
止，按年息百分之五計算之利息。並各自民國九十七年五月一日
起至返還主文第二項所示土地之日止，各按月給付原告新臺幣參
佰肆拾伍元。
原告其餘之訴駁回。
訴訟費用由被告己○○負擔百分之四十五，餘由被告癸○○、壬○○、子○○、乙○○負擔。
本判決第一至四項於原告以新臺幣肆佰伍拾伍萬元為被告己○○
、癸○○、壬○○、子○○、乙○○供擔保後，得假執行。
原告其餘假執行之聲請駁回。
    事實及理由
一、程序方面：
    本件被告丁○○未於最後言詞辯論期日到場；其餘被告未於
    言詞辯論期日到場，核均無民事訴訟法第386 條各款所列情
    形，爰依原告聲請，由其一造辯論而為判決。
二、原告主張：
  (一)原告於民國93年間向訴外人購買坐落台北縣三重市○○段14
    73號土地（應有部分1/1 ；下稱系爭土地），並於同年12月
    30日完成所有權移轉登記。詎被告戊○○、庚○○、辛○○
    、丁○○、丙○○、己○○有事實上處分權之門牌號碼台北
    縣三重市○○街26號2 樓建物（下稱26號2 樓建物），無權
    占有系爭土地如附圖所示A 部分；被告癸○○、壬○○、子
    ○○、乙○○有事實上處分權之門牌號碼台北縣三重市○○
    街28號3 樓（下稱28號3 樓建物），無權占有系爭土地如附
    圖所示B 部分，爰本於民法第767 條規定提起本訴，請求被
    告各將其所有建物拆除，將坐落基地返還原告。
  (二)又被告所有前開建物既無法律上權源，無權占有系爭土地，
    受有相當於租金之利益，並致原告受有相當於租金之損害，
    原告自得依民法第179 條規定請求被告返還自94年1 月1 日
    起至返還土地之日止相當於租金之利得。即依土地法105 條
    規定，按系爭土地申報地價（即公告地價80% ；94及95年度
    為每平方公尺新臺幣 (下同)1 萬800元；96年度起為每平方
    公尺1 萬1,040元）總額10% 計算相當於租金之利得。是以
    (1)26號2 樓建物部分：占用面積為38平方公尺，共有4 層樓
      ，以1/4 計。被告戊○○、庚○○、辛○○、丁○○、丙○○、己○○自94年1 月1 日起至97年4 月30日止，應連
      帶給付原告3 萬4,504 元。並自97年5 月1 日起至返還土
      地之日止，按月連帶給付原告874 元。
    (2)28號3 樓建物部分：占用面積為45平方公尺，共3 層樓，
      以1/3 計。被告癸○○、壬○○、子○○、乙○○自94年
      1 月1 日起至97年4 月30日止，應連帶給付原告5 萬4,48
      0 元。並自97年5 月1 日起至返還土地之日止，按月連帶
      給付原告1,380 元。
  (三)併為聲明：
    (1)被告戊○○、庚○○、辛○○、丁○○、丙○○、己○○
      應連帶將坐落系爭土地如附圖所示A 部分上系爭26號2 樓
      建物拆除，將占用土地返還原告；並連帶給付原告原告3
      萬4,504 元及自起訴狀繕本送達翌日起至清償日止，按年
      息5%計算之利息。並自97年5 月1 日起至返還土地之日止
      ，按月連帶給付原告874 元。
    (2)被告癸○○、壬○○、子○○、乙○○應連帶將坐落系爭
      土地如附圖所示B 部分上系爭28號3 樓建物拆除，將占用
      土地返還原告；並連帶給付原告原告5 萬4,480 元，及自
      起訴狀繕本送達翌日起至清償日止，按年息5%計算之利息
      。並自97年5 月1 日起至返還土地之日止，按月連帶給付
      原告1,380元。
    (3)原告願供擔保，請准宣告假執行。
三、被告丁○○抗辯：系爭26號2 樓建物為被告丁○○之父黃崑
    池購入，黃崑池死亡後，由其妻繼承，故房屋稅之繳納義務
    人為丁○○之母。另被告丁○○及其妻子、子女，是因為母
    親住在系爭28號2 樓建物，才一起住在裡面等語。併為答辯
    聲明：原告之訴駁回。
四、被告癸○○抗辯：系爭28號3 樓建物，乃系爭土地前地主於
    73年間左右，出具同意書予建商起造，嗣因故未能建造完成
    。被告癸○○則於75、6 年間向原始起造人購入，並辦有戶
    籍及設有稅籍，故屬有權占有人，自得使用系爭建物。即系
    爭建物既為地主同意建商建造，應屬有權占有。且原告對系
    爭28號3 樓建物並無所有權。另原告既稱被告無權占有，對
    系爭建物自無事實上處分權，則其訴請被告癸○○拆屋還地
    ，亦屬當事人不適格等語。併為答辯聲明：原告之訴駁回。
五、兩造不爭執之事項：
  (一)系爭土地為原告所有（移轉登記日期93年12月30日）；系爭
    土地94年、95年度申報地價為每平方公尺1 萬800 元；96年
    度為每平方公尺1 萬1,040 元等情，有土地登記謄本及土地
    所有權狀、地價資料各1 份（原證1至3）在卷可佐。
  (二)系爭26號2樓建物為被告丁○○之父黃崑池購入，黃崑池死
    亡後，由其妻被告己○○繼承取得事實上處分權。被告丁○○及其妻子被告丙○○、其子女被告戊○○、庚○○、辛○○，均係因為被告己○○居住在系爭28號2 樓建物，才一起
    住在裡面等情（詳本院98年2 月12日言詞辯論筆錄及原告98
    年3月11日所提出追加被告狀）。
  (三)系爭28號3 樓建物之房屋稅納稅義務人為被告癸○○，並有
    房屋稅繳納通知單在卷可佐。
  (四)系爭26號2 樓、28號3 樓建物，經囑託三重地政事務所測量
    結果，26號建物（共4 層）占用38平方公尺（即附圖所示A
    部分）；28號建物（共3 層）占用45平方公尺（即如附圖所
    示B部 分）等情，有複丈成果圖在卷可佐。
六、原告主張：伊為系爭土地所有人，系爭26號2 樓、28號3 樓
    建物並無法律上權源，各占有使用如附圖所示A 、B 部分面
    積，爰依民法第767 條規定請求被告將前開占用建物拆除等
    情。查：
  (一)關於26號2 樓建物部分：
    (1)被告戊○○、庚○○、辛○○、丁○○、丙○○、己○○
      對原告主張，系爭26號2 樓建物無權占有系爭土地之事實
      ，並無爭執，此部分自可認為真正。
    (2)再承前述，兩造對於系爭26號2 樓建物於原處分權人黃崑
      池死亡後，由其妻被告己○○繼承一節，既無爭執。則原
      告依民法第767 條規定請求被告己○○將系爭26號2 樓建
      物拆除，將占用土地返還原告，自屬有據，應予准許。至
      被告戊○○、庚○○、辛○○、丁○○、丙○○既非前開
      建物事實上處分權人，且基於被告己○○占有輔助人之身
      份占有使用系爭26號2 樓建物，則原告併請求其等連帶將
      系爭26號2 樓建物拆除，將占用土返還，則為無理由，應
      予駁回。
  (二)關於28號3樓建物部分：
    (1)被告癸○○抗辯：系爭28號3 樓建物興建時，已得前地主
      同意，自屬有權占有等語，既為原告所否認，自應由被告
      癸○○就前開利己事實，負舉證之責。就此部分，被告癸○○固聲請向台北縣政府函查系爭土地建築案件及原地主
      出具同意書予建商之詳情；並提出戶籍及稅籍設立資料為
      佐。惟查：戶籍及稅籍設立資料，均屬行政管理事項，故
      即令為違章建築，亦設有稅籍資料，得且可依憑稅籍編列
      之門牌為戶籍設立記，是並無法執此為建物即屬有權占有
      土地之佐。至被告癸○○聲請函查相關建案資料部分，並
      未據提出曾經核發相關建築或使用執照之字號，其調查證
      據方法顯欠明確。而經本院多次通知，被告癸○○均未曾
      到庭陳述，且就此部分亦未再提出書狀作何補充說明，經
      本院調查結果，自難認被告癸○○此部分辯詞為可採。準
      此，原告主張：系爭28號3 樓建物乃無權占用系爭土地等
      語，應可採信。
    (2)被告癸○○主張：系爭28號3 樓建物為伊於75、6 年間向
      向原始起造人購入一節，既為原告所未爭執，系爭28號3
      樓之事實上處分權人自為癸○○無誤。則原告依民法第
      767 條規定，請求被告癸○○將系爭28號3 樓建物拆除，
      將占用土地返還原告自屬有據。另原告乃主張系爭建物無
      權占有系爭土地，是以土地所有人身分請求建物事實上處
      分權人拆除，非謂其為建物事實上處分權人，或曾否認被
      告癸○○為前開建物事實上處分權人，附此敘明。
    (3)承前述，系爭28號3 樓建物之事實上處分權人既非壬○○
      、子○○、乙○○，原告請求其等連帶將系爭28號3 樓建
      物拆除，於法雖有未合。惟原告主張：其等設籍並與被告
      癸○○共同占有使用系爭28號3 樓建物等情，被告壬○○
      、子○○、乙○○經合法通知，既未到庭，亦未提出書狀
      作何聲明、陳述，以供本院審酌，依民事訴訟法第280 條
      第3 項準用同條第1 項規定視同自認原告前主張，而可認
      為真正。即本件原告除拆除建物外，既併請求返還占用之
      土地，遷出復屬較低度之返還占用土地行為（即被告壬○○、子○○、乙○○占用28號3 樓建物之結果，當然亦占
      用建物所坐落之基地），準此，原告依民法第767 條規定
      ，請求被告壬○○、子○○、乙○○自附圖所示B 部分遷
      出，將占用土地返還原告，為有理由，應予准許；逾此部
      分之請求，則屬無據，應予駁回。
七、原告主張：依民法第179 條規定被告應連帶給付系爭建物占
    用系爭土地部分相當於租金之利得或損害部分。經查：
  (一)關於26號2 樓建物部分：
    (1)被告戊○○、庚○○、辛○○、丁○○、丙○○部分，承
      前述，係本於被告己○○之占用輔助人身份占有，並非自
      主占有，故原告請求其等支付相當於租金之利得，為無理
      由，應予駁回，先此敘明。
    (2)承上所述，被告己○○有事實上處分權26號2 樓建物無權
      占用系爭土地部分，既屬無權占有，而無權占用他人之物
      ，自占有人方面，依社會通念可能獲得相當於租金之利益
      （最高法院61年台上字第1675號判例參照），就權利人而
      言，如無反證，其所受損害自與租金相當，兩者同以租金
      數額為據（最高法院58年度台上字第3717號判決參照），
      且非都市地方土地之利用價值通常較都市土地為低，是以
      無權占用非城市地方之房屋依民法第179 條之規定返還利
      益請求賠償，自受土地法第97條所「以不超過土地及其建
      築物申報總價額年息10% 為限」之限制。查系爭土地94年
      、95年度申報地價為每平方公尺1 萬800 元；96年度為每
      平方公尺1 萬1,040 元等情，已如前述，則系爭26號2 樓
      建物所占用系爭土地之94及95年度申報總價為10萬2,600
      元（10,800元*38 平方公尺/4層=102,600元）；96年度申
      報總價則為10萬4,880 元（11,040元*38 平方公尺/4層=1
      04,880元）。經本院審酌系爭建物所占用之系爭土地鄰近
      仁愛街及中山高速公路三重交流道，附近有龍門公園、三
      重國小、光營國中、國小等，地理環境優，交通及生活機
      能均便利等情有電子地圖及勘驗筆錄在卷可佐，認原告主
      張以法定地價（即申報地價）年息10% 核計，應屬合理。
      即
      94年1 月1 日起至95年12月31日（2 年）止，共2 萬52
        0 元（102,600*0.1*2=20,520）。
      96年1 月1 日起至97年4 月30日止（16個月），共1 萬
        3,984 元（104,880*0.1/12=874；874*16=13,984） ；
        自97年5 月1 日起至返還占用土地之日止，按月給付
        874 元。
    (3)基上，原告請求被告己○○給付3 萬4,504 元及自減縮訴
      狀繕本送達翌日（即98年5 月28日）起至清償日止，按年
      息5%計算之利息；及自97年5 月1 日起至返還土地之日止
      ，按月給付874 元，為有理由，應予准許。逾此部分之請
      求則屬無據，應予駁回。
  (二)關於28號3樓建物部分：
    (1)承上所述，被告癸○○有事實上處分權28號3 樓建物；及
      被告壬○○、子○○、乙○○無權占用系爭土地部分，承
      前述占有人方面，依社會通念可能獲得相當於租金之利益
      ，並致權利人受有相當於租金之損害，原告依民法第179
      條之規定被告癸○○、壬○○、子○○、乙○○四人共同
      返還利益請求賠償，自屬有據。又不當得利返還請求權，
      既非法定連帶之債，金錢之債復屬可分之債，本件原告之
      返還請求自應由被告癸○○等4人平均分受。
    (2)再依同前方法計算系爭28號3 樓建物所占用系爭土地之94
      及95年度申報總價為16萬2,000 元（10,800元*45 平方公
      尺/3層=162,000元）；96年度申報總價則為16萬5,600 元
      （11,040元*45 平方公尺/3層=165,600元）。以法定地價
      （即申報地價）年息10% 核計結果：
      94年1 月1 日起至95年12月31日（2 年）止，共3 萬2,
        400 元（162,000*0.1*2=32,400）。
      96年1 月1 日起至97年4 月30日止（16個月），共2 萬
        2,080 元（165,600*0.1/12=1,380；1,380*16=22,080
        ）；自97年5 月1 日起至返還占用土地之日止，按月給
        付1,380元。
    (3)基上，原告請求被告癸○○、壬○○、子○○、乙○○各
      給付1 萬3,620 元（ (32,400+22,080)/4=13,620） 及各
      自減縮訴狀繕本送達翌日（即98年5 月28日）起至清償日
      止，按年息5%計算之利息；及自97年5 月1 日起至返還土
      地之日止，按月各給付345 元（1,380/4=345） ，為有理
      由，應予准許。逾此部分之請求則屬無據，應予駁回。
八、綜上，原告本於民法第767 條、第179 條規定，請求被告己○○將坐落系爭土地如附圖所示A 部分（面積38平方公尺）
    上系爭26號2 樓建物拆除，將占用土地返還原告；並給付原
    告3 萬4,504 元，及自98年5 月28日起至清償日止，按年息
    5%計算之利息。並自97年5 月1 日起至返還土地之日止，按
    月給付原告874 元。被告癸○○應將坐落系爭土地如附圖所
    示B 部分（面積45平方公尺）上系爭28號3 樓建物拆除；被
    告壬○○、子○○、乙○○應自系爭土地如附圖所示B 部分
    遷出，將占用土地返還原告；被告癸○○、壬○○、子○○
    、乙○○各給付1 萬3,620 元及自98年5 月28日起至清償日
    止，按年息5%計算之利息；及自97年5 月1 日起至返還土地
    之日止，按月各給付原告345 元，為有理由，應予准許。逾
    此部分之請求則屬無據，應予駁回。
九、原告陳明願供擔保請准宣告假執行，經核原告勝訴部分並無
    不合，爰酌定相當之擔保金額准許之。至原告敗訴部分，其
    假執行之聲請已失所附麗，應併駁回。
結論：原告之訴為一部有理由、一部無理由，依民事訴訟法第79
條、第85條、第390條第2項，判決如主文。
中    華    民    國    98    年    8     月    6     日
                  民事第一庭    法  官  黃信滿
以上正本係照原本作成
如對本判決上訴，須於判決送達後20日內向本院提出上訴狀
中    華    民    國    98    年    8     月    6     日
                                書記官  林月蓉


司法院資訊處製作；財團法人民間司法改革基金會備份。
